---
title: "Pràctica2: Neteja i Validació de les Dades"
author: "Joaquim Dalmases i Juanjo Díez"
date: '`r format(Sys.Date(),"%e de %B, %Y")`'
output:
  pdf_document:
    toc: yes
  html_document:
    toc: yes
bibliography: prac2.bib
---

```{r setup, include=FALSE}
knitr::opts_chunk$set(echo = TRUE,
                      tidy.opts=list(width.cutoff=60))
```

```{r load_libraries, include=FALSE}
library(knitr)
library(stringr)
if(!require(psych)){
    install.packages('psych', repos='http://cran.us.r-project.org')
    library(psych)
}
if(!require(kableExtra)){
    install.packages('kableExtra', repos='http://cran.us.r-project.org')
    library(kableExtra)
}
if(!require(VIM)){
    install.packages('VIM', repos='http://cran.us.r-project.org')
    library(VIM)
}
if(!require(ggplot2)){
    install.packages('ggplot2', repos='http://cran.us.r-project.org')
    library(ggplot2)
}
if(!require(plyr)){
  install.packages('plyr', repos='http://cran.us.r-project.org')
  library(plyr)
}
if(!require(grid)){
  install.packages('grid', repos='http://cran.us.r-project.org')
  library(grid)
}

if(!require(gridExtra)){
  install.packages('gridExtra', repos='http://cran.us.r-project.org')
  library(gridExtra)
}
```

# 1 Introducció  

## 1.1 Presentació
En aquesta pràctica s’elabora un cas pràctic orientat a aprendre a identificar les dades rellevants
per un projecte analític i usar les eines d’integració, neteja, validació i anàlisi de les mateixes. Per
fer aquesta pràctica haureu de treballar en grups de 2 persones. Haureu de lliurar un sol fitxer
amb l’enllaç [Github](https://github.com) on es trobin les solucions incloent els noms dels
components de l’equip. Podeu utilitzar la Wiki de Github per descriure el vostre equip i els
diferents arxius que corresponen a la vostra entrega. Cada membre de l’equip haurà de contribuir
amb el seu usuari Github.

## 1.2 Competències
En aquesta pràctica es desenvolupen les següents competències del Màster de Data Science:

* Capacitat d'analitzar un problema en el nivell d'abstracció adequat a cada situació i aplicar les habilitats i coneixements adquirits per abordar-lo i resoldre'l.
* Capacitat per aplicar les tècniques específiques de tractament de dades (integració, transformació, neteja i validació) per al seu posterior anàlisi.
Desenvolupar la capacitat de cerca, gestió i ús d'informació i recursos en l'àmbit de la
ciència de dades.

## 1.3 Objectius
Els objectius concrets d’aquesta pràctica són:

* Aprendre a aplicar els coneixements adquirits i la seva capacitat de resolució de problemes en entorns nous o poc coneguts dintre de contextos més amplis o multidisciplinaris.
* Saber identificar les dades rellevants i els tractaments necessaris (integració, neteja i validació) per dur a terme un projecte analític.
* Aprendre a analitzar les dades adequadament per abordar la informació continguda en les dades.
* Identificar la millor representació dels resultats per tal d’aportar conclusions sobre el problema plantejat en el procés analític.
* Actuar amb els principis ètics i legals relacionats amb la manipulació de dades en funció de l'àmbit d'aplicació.
* Desenvolupar les habilitats d'aprenentatge que els permetin continuar estudiant d'una manera que haurà de ser en gran manera autodirigida o autònoma.

## 1.1 Repositori triat

Per l'elaboració de la pràctica s'ha triat:  

* el repositori de *Kaggle* [**Red Wine Quality**](https://www.kaggle.com/uciml/red-wine-quality-cortez-et-al-2009)
* que correspon amb el repositori de *UCI* [**Wine Quality Data Set**](https://archive.ics.uci.edu/ml/datasets/wine+quality) i
* l'accés a les dades completes es pot trobar a [*aquest enllaç*](https://archive.ics.uci.edu/ml/machine-learning-databases/wine-quality/).


> Aquesta pràctica s'ha desenvolupat seguintla bibliografia recomanada: [@apuntsUOC;@cleanData;@dataMining;@introStatistics]




# Referències
